【裁判字號】    97,交抗,692
【裁判日期】    971017
【裁判案由】    聲明異議
【裁判全文】
臺灣高等法院高雄分院刑事裁定         97年度交抗字第692號
    抗  告  人  交通部公路總局高雄區監理所
    代  表  人  乙○○
    受  處分人  甲○○
                        現在高.
上列抗告人因受處分人違反道路交通管理處罰條例案件聲明異議
，不服臺灣高雄地方法院中華民國97年9 月2 日裁定（97年度交
聲字第736 號），提起抗告，本院裁定如下：
    主  文
原裁定撤銷。
原處分撤銷。
    理  由
一、本件抗告意旨略以：(一)道路交通管理事件統一裁罰基準及處
    理細則第11條第1 項固規定，對於逕行舉發者，應由舉發機
    關「送達」被通知人，然觀諸道路交通管理處罰條例第90條
    第1 項對於違反本條例之行為，自行為成立之日起，行為有
    連續或繼續之狀態者，自行為終了之日起，逾3 個月不得舉
    發之規定。然此規定不過係為促使各舉發機關儘速處理，以
    免造成案件久懸不決，而無法達成交通管理之目的。而上開
    「送達」之要件，不過係舉發之生效要件之一，衡諸常理，
    亦不影響舉發行為已然成立之事實。何況上開條文係規定「
    逾3 個月不得舉發」，而非「應於3 個月完成舉發」，自無
    以「自行為成立日起至『收到』舉發通知單止」解釋之理，
    故對於違規人未依規定變更地址致無法送達之違反道路交通
    管理事件者，應係以原製單付郵日期之客觀事實，認定是否
    遵期舉發為宜；縱送達有不合法致其後補充送達生效日，已
    逾違規行為成立3 個月後，所涉者不過救濟期間起算時點之
    問題，尚與舉發行為本身是否已經成立無涉。(二)查本件聲明
    異議之舉發違規單於96年8 月6 日填單，有違規單通知聯可
    稽，異議人雖為在軍艦服役之現役軍人，惟其並未辦理戶籍
    地址或車籍地址之異動登記，致無法查知並囑託該管軍事機
    關或長官以為送達，難認該違規通知單之送達即為不合法，
    且舉發單位已依法完成舉發行為，並已於3 個月內對受處分
    人為舉發之意思表示，並無遲延處理之情形，故本件提起抗
    告，請求撤銷原裁定，另為適法之裁定。
二、原裁定意旨略以：車牌號碼2901-NB 之自用小客車為異議人
    所有，且該車於96年7 月26日0 時20分許，行經行車速限為
    60公里之高楠公路金屬研發中心前路口，經科學儀器測得以
    時速75公里速度行駛，超速15公里未滿20公里，並經高雄市
    政府警察局以高市警交相字第BB0000000 號舉發違反道路交
    通管理事件通知單逕行舉發，並經原處分機關以97年3 月26
    日高監自裁字第裁80-BB0000000號違反道路交通管理事件裁
    決書裁處罰鍰2,200 元等情，固堪以認定，惟異議人為職業
    軍人，現任職於國防部海軍司令部下轄之單位，於88年8 月
    18日入伍，應於100 年7 月12日服滿現役最少年限，異議人
    為在軍艦服役之現役軍人，則依行政程序法第88條之規定，
    對異議人之送達，自應囑託該管軍事機關或長官為送達，而
    本案之舉發通知單係送達至異議人設於高雄縣橋頭鄉○○村
    ○○路忠德巷48號之戶籍地，此有卷附上開舉發通知單之送
    達證書1 紙足憑，其送達程序顯不合法，故原處分逕予裁罰
    ，已有違法定程序，自應予撤銷。又按「違反本條例之行為
    ，自行為成立之日起；行為有連續或繼續之狀態者，自行為
    終了之日起，逾3 個月不得舉發。」道路交通管理處罰條例
    第90條前段定有明文。而交通違規行為之「舉發」，係具有
    對外效力之行政行為，核其性質屬公法上有相對人之意思通
    知，依前揭說明，自應依現行行政程序法規定之送達方式送
    達書面舉發通知，且於送達合法到達受處分人時，始發生舉
    發之效力。而而本件遭舉發之違規行為終了時乃96年7 月26
    日，迄今已逾3 月，依上開規定自不得再予舉發。是以，原
    處分機關未慮及此，仍予舉發，於法即屬未恰。異議意旨雖
    未陳明及此，原處分仍屬無可維持，自應由本院將原處分撤
    銷，並為異議人不罰之諭知，固非無見。
三、按道路交通管理處罰條例第90條規定「違反本條例之行為，
    自行為成立之日起；行為有連續或繼續之狀態者，自行為終
    了之日起，逾3 個月不得舉發。但汽車肇事致人受傷或死亡
    案件，因肇事責任不明，已送鑑定者，其期間自鑑定終結之
    日起算。」而本條所稱「舉發」如何始生效力，法律並未有
    明文規定，然交通部則於86年5 月30日以交路（86）字第02
    6083號函認本條規定係「為規範舉發機關應3 個月內完成舉
    發違反道路交通管理事件之程序，若員警雖於違規行為成立
    之日3 個月內填掣違反道路交通管理事件通知單，但並無立
    即交郵而遲至行為成立之日3 個月後方投郵，其雖已填掣違
    反道路交通管理事件通知單，但因未寄出，對違規行為人仍
    無法生3 個月內舉發通知之效力，故應有上開條例第90條『
    不得舉發』之適用」。而認本條所稱之「舉發」並非以於行
    為成立之日起3 個月內有填掣違反道路交通管理事件通知單
    即已發生舉發效力，尚須於行為成立之日起3 個月內將違反
    道路交通管理事件通知單「交郵」，方生舉發效力，而採對
    行為人有利之解釋。又「本條例所定罰鍰之處罰，受處罰人
    接獲違反道路交通管理事件通知單後，於15日內得不經裁決
    ，逕依第92條第3 項之罰鍰基準規定，向指定之處所繳納結
    案；不服舉發事實者，應於15日內，向處罰機關陳述意見；
    其不依通知所定期限前往指定處所聽候裁決，且未依規定期
    限繳納罰鍰結案或向處罰機關陳述意見者，處罰機關得逕行
    裁決之。」道路交通管理處罰條例第9 條第1 項亦有規定，
    足見處罰機關如欲裁決處罰行為人，應以違反道路交通管理
    事件通知單已經合法舉發並送達為前提，如其送達不合法，
    自無從裁決處罰行為人。
四、又舉發機關如於行為人違規行為成立之日3 個月內已填掣違
    反道路交通管理事件通知單並投郵，惟因行為人地址異動未
    依法向監理機關申報，致該通知單未能送達於行為人，其效
    力如何，法律亦未明文規定。抗告人雖以異議人雖為在軍艦
    之現役軍人，但並未辦理戶籍地址或車籍地址之異動登記，
    致無法查知並向該軍事機關或長官以為送達，難認上開違規
    通知單送達不合法。但交通部86年12月26日交路（86）字第
    055292號函亦認「道路交通管理處罰條例第90條係對違反道
    路交通管理事件通知單『逾3 個月不得舉發』之規定，而非
    『送達』與否之規定，故舉發機關若依本部86年5 月30日交
    路（86）字第026083號函原則於違規行為成立日起3 個月內
    付郵，不論有無送達，即已完成舉發，自不受前揭條例規定
    之限制」，而認舉發機關若於行為人違規行為成立之日3 個
    月內已填掣違反道路交通管理事件通知單並投郵，不論有無
    送達，即已完成舉發通知效力。惟汽車所有人住所有異動情
    形而未依法向監理機關申報，為應否依道路交通管理處罰條
    例第16條第1 項規定處予罰鍰之問題，尚難執為已合法送達
    舉發之依據。另交通部之前開函文，因其係將「舉發」與「
    送達」併舉，依其解釋意旨似係著重於「舉發」之效力是否
    發生問題，而非「送達」是否發生效力問題；何況，「舉發
    」與「送達」本屬不同概念，如不論是否已將違反道路交通
    管理事件通知單送達於行為人，均發生舉發通知效力，將使
    行為人喪失得依道路交通管理處罰條例92條第3 項之罰鍰基
    準繳納罰鍰結案及失去於裁決前得向處罰機關陳述意見之機
    會，對於行為人權利之保障自有未周，應非適論。因此，本
    院認舉發機關如於行為人違規行為成立之日3 個月內已填掣
    違反道路交通管理事件通知單並投郵，惟因行為人地址有異
    動情形而未依法向監理機關申報，致該通知單未能合法送達
    於行為人時，因前開之交通部交路（86）字第026083號函採
    對行為人有利之解釋，即須於行為成立之日起3 個月內將違
    反道路交通管理事件通知單「交郵」，方生舉發效力；且行
    為人地址有異動情形而未依法向監理機關申報，亦有責任，
    此時自應由舉發機關依其變動後地址重新送達違反道路交通
    管理事件通知單，使其有得依道路交通管理處罰條例92條第
    3 項之罰鍰基準繳納罰鍰結案，或於裁決前向處罰機關陳述
    意見之機會，方為適法。
五、經查：本件受處分人所有之車牌號碼2901-NB 之自用小客車
    ，於96年7 月26日0 時20分許，行經高楠公路金屬研發中心
    前路口時超速行駛，並經高雄市政府警察局以高市警交相字
    第BB0000000 號舉發違反道路交通管理事件通知單逕行舉發
    ，並經原處分機關以97年3 月26日高監自裁字第裁80-BB000
    0000號違反道路交通管理事件裁決書裁處罰鍰2,200 元等情
    ，固堪以認定，惟異議人為職業軍人，現任職於國防部海軍
    司令部下轄之單位，於88年8 月18日入伍，應於100 年7 月
    12日服滿現役最少年限，異議人為在軍艦服役之現役軍人，
    依行政程序法第88條之規定，對異議人之送達，自應囑託該
    管軍事機關或長官為送達，而本案之舉發通知單係送達至異
    議人設於高雄縣橋頭鄉○○村○○路忠德巷48號之戶籍地，
    此有卷附上開舉發通知單之送達證書1 紙足憑，其送達程序
    顯不合法，足見前開通知單並未囑託該管軍事機關或長官為
    送達，而送達於受處分人之戶籍地，自難認已完成送達程序
    ，則原處分機關在本件舉發送達程序並未完成前即予裁決，
    即非適法。原裁定認本件舉發程序並未完成，且屬無從補正
    ，而將原處分撤銷，並為不罰之諭知，亦有不當，惟原處分
    亦有不當，故抗告人抗告，並非全無理由，應由本院將原裁
    定及原處分均撤銷。又本件違反道路交通管理事件通知單則
    應由原舉發機關依法重新送達後，視行為人是否依法繳納罰
    鍰結案或向處罰機關陳述意見再行處理，核此敘明。
六、至原裁定雖認依違反道路交通管理事件統一裁罰基準及處理
    細則及行政程序法之規定，認應於行為成立之日起3 個月填
    製違規通知單並完成送達，始生舉發效力。惟違反道路交通
    管理事件統一裁罰基準及處理細則第5 條雖規定「處理違反
    道路交通管理事件，有關文書之送達程序，依行政程序法之
    規定」，惟(一)「舉發」與「送達」本屬不同概念（如法院之
    判決於依法作成並宣示後，雖生效力，但仍須送達於當事人
    收受，使其得以決定是否上訴及計算上訴期間），能否將此
    規定認為係「舉發」發生效力之要件，即非無疑。(二)前開3
    個月期限之規定係於86年1 月22日即修正公佈，並於同年3
    月1 日施行，而行政程序法則於其後之88年2 月3 日始行公
    佈並自90年1 月1 日施行，顯見該送達規定，係為配合行政
    程序法之施行而制定，並非就「舉發」之期限所為規定。(三)
    依行政程序法之送達規定（該法第67條至第91條），其送達
    方式除自行送達、郵政送達，寄存送達等外，尚有公示送達
    （第78條至第82條）、對於外國或境外之人之送達（第86條
    至第87條），後者均非於短期間內即能完成，如公示送達，
    行政程序法第78條係規定「對於當事人之送達，有下列各款
    情形之一者，行政機關得依申請，准為公示送達︰一應為送
    達之處所不明者。二於有治外法權人之住居所或事務所為送
    達而無效者。三於外國或境外為送達，不能依第86條之規定
    辦理或預知雖依該規定辦理而無效者。有前項所列各款之情
    形而無人為公示送達之申請者，行政機關為避免行政程式遲
    延，認為有必要時，得依職權命為公示送達。當事人變更其
    送達之處所而不向行政機關陳明，致有第一項之情形者，行
    政機關得依職權命為公示送達。」，足見行政機關須於以其
    他方式無法送達時，始得行公示送達，且於公示送達後尚須
    經20日或60日始生送達效力。而對於外國或境外之人之送達
    ，依現行之實務，其送達時間長達數月或無下文者，所在多
    有，如何能期舉發機關必能於行為成立之日起3 個月內填掣
    違反道路交通管理事件通知單，並送達於行為人，益徵前開
    送達規定與舉發之發生效力無關，併此敘明。
七、據上論結，應依道路交通案件處理辦法第26條，刑事訴訟法
    第413 條，裁定如主文。
中    華    民    國    97    年    10    月    17    日
                  刑事第二庭  審判長法  官  林正雄
                                    法  官  陳啟造
                                    法  官  黃壽燕
以上正本證明與原本無異。
不得再抗告。
中    華    民    國    97    年    10    月    17    日
                                    書記官  梁雅華


司法院資訊處製作；財團法人民間司法改革基金會備份。
